臺灣士林地方法院民事判決　　　九十九年度訴字第一三一○號
原　　　告　行政院農業委員會林務局新竹林區管理處
法定代理人　賴聰明
訴訟代理人　周以哲
被　　　告　林　文
上列當事人間請求返還土地等事件，本院於民國一百年四月七日
言詞辯論終結，判決如下：
    主  文
被告應將坐落新北市○里區○○里○段楓櫃斗湖小段三五○、三
五一、三五一之二地號土地上如附圖所示編號Ａ、Ｂ、Ｄ、Ｅ、
Ｆ、Ｇ所示作物剷除，及將如附圖編號Ｃ所示紅磚屋壹棟、藍點
所示水塔拾座拆除，並將如附圖所示紅線部分面積陸仟柒佰伍拾
柒平方公尺土地返還原告。
被告應給付原告新臺幣伍拾肆萬零肆佰元及自民國九十九年十月
二十六日起至清償日止，按週年利率百分之五計算之利息。
訴訟費用由被告負擔。
本判決第一項於原告以新臺幣佰陸拾萬元供擔保後，得假執行
；但被告如以新臺幣壹仟零捌拾壹萬壹仟貳佰元為原告供擔保，
得免為假執行。
本判決第二項於原告以新臺幣拾捌萬元供擔保後，得假執行。但
被告如以新臺幣伍拾肆萬零肆佰元為原告供擔保，得免為假執行
。
    事實及理由
一、原告起訴主張：坐落新北市○里區○○里○段楓櫃斗湖小段
    三五○、三五一、三五一之二地號土地（下稱系爭三五○、
    三五一、三五一之二地號土地）為國有保安林地，原告為管
    理機關，被告未經原告同意，亦無任何合法權源，占有如附
    圖所示紅線部分面積六千七百五十七平方公尺土地，並在其
    上如附圖所示編號Ａ、Ｂ、Ｄ、Ｅ、Ｆ、Ｇ所示部分種植作
    物，及在如附圖所示Ｃ部分搭蓋紅磚屋一棟、藍點部分設置
    水塔十座，原告自得依民法第七百六十七條第一項規定請求
    被告剷除上開作物及拆除前開紅磚屋、水塔並返還土地。又
    被告無權占有系爭土地，致原告受有損害，依「各機關經管
    國有公用被占用不動產處理原則」第四點及民法第一百七十
    九條規定，以系爭三五○、三五一、三五一之二地號土地當
    期申報地價每平方公尺新臺幣（下同）三百二十元，乘以百
    分之五計算，請求被告給付自起訴狀送達之日前一月起往前
    回溯五年之占用期間相當於租金之不當得利計五十四萬零四
    百元，為此，提起本件訴訟等語。並聲明：(一)如主文第一項
    所示。(二)被告應給付原告五十四萬零四百元及自起訴狀繕本
    送達翌日起至清償日止，按週年利率百分之五計算之利息。
    (三)願供擔保，請准宣告假執行。
二、被告則以：被告之先祖自清朝即開始占用系爭三五○、三五
    一、三五一之二地號土地如附圖所示紅線部分，又如附圖所
    示編號Ａ、Ｂ、Ｄ、Ｅ、Ｆ、Ｇ所示作物確為被告所種植，
    如附圖編號Ｃ所示紅磚屋一棟、藍點所示水塔十座亦為被告
    所設置。然原告於九十八年間與被告會面訪談時，願補償之
    面積及金額，與被告實際指界占用如附圖紅線部分所示面積
    及原告請求給付相當於租金之不當得利金額差距甚大。另水
    塔之設置實為被告民生所必需等語，資為抗辯。並聲明：(一)
    原告之訴及假執行之聲請均駁回。(二)如受不利之判決，願供
    擔保，請准宣告免為假執行。
三、兩造不爭執之事實：
    系爭三五○、三五一、三五一之二地號土地，於九十四年十
    月十一日登記為中華民國所有，登記管理機關為行政院農業
    委員會林務局，並劃歸原告管理，為編號一○一六號保安林
    。被告早於原告提起本件訴訟五年前，即占用系爭三五○、
    三五一、三五一之二地號土地如附圖所示紅線部分面積六千
    七百五十七平方公尺，並於如附圖所示編號Ａ、Ｂ、Ｄ、Ｅ
    、Ｆ、Ｇ所示部分種植作物，且於如附圖編號Ｃ所示部分搭
    蓋紅磚屋一棟，另於藍點所示地點設置水塔共十座迄今。又
    被告曾於九十八年六月二十六日向原告申請參與「鼓勵違法
    濫墾濫建地區之人民配合返還林地、拆除濫建執行計畫」，
    被告通過複審，但不願領取救助金配合辦理公證切結點交土
    地等情，為兩造所不爭執，並有系爭三五○、三五一、三五
    一之二地號土地查詢資料、地籍圖、現場照片、原告九十八
    年五月二十一日竹政字第○九八二二一一九七七號公告、林
    管處與占用人會面訪談紀錄、占有人主動參與「鼓勵違法濫
    墾濫建地區之人民配合返還林地、拆除濫建執行計畫」受理
    證明文件、「鼓勵違法濫墾濫建地區之人民配合返還林地、
    拆除濫建執行計畫」民眾申請表、原告九十九年三月十五日
    竹政字第○九九二二一一○三三號函、同年五月七日第○九
    九二七九二三一七號函、同年七月二日竹政字第○九九二二
    一二七三二號函、同年九月二十七日竹政字第○九九二二一
    三九八八號函在卷可稽（見本院卷第九頁至第十一頁、第十
    二頁、第十四頁至第十五頁、第十六頁、第十七頁、第三十
    四頁反面、第三十五頁、第三十六頁、第三十七頁、第三十
    八頁至第三十九頁、第四十頁、第四十二頁、第四十六頁、
    第六十頁至第六十一頁），自堪信為真實。
四、得心證之理由：
    原告主張被告應返還無權占有如附圖所示紅線部分面積六千
    七百五十七平方公尺土地，並將如附圖所示編號Ａ、Ｂ、Ｄ
    、Ｅ、Ｆ、Ｇ所示作物剷除，及將附圖所示Ｃ部分紅磚屋一
    棟、藍點所示水塔十座拆除，暨給付原告自起訴狀送達之日
    前一月起往前回溯五年之占用期間相當於租金之不當得利等
    語，為被告所否認，並以前揭情詞置辯。經查：
  (一)按所有人對於無權占有或侵奪其所有物者，得請求返還之；
    。對於妨害其所有權者，得請求除去之，民法第七百六十七
    條第一項前段及中段定有明文。次按國有財產撥給各地國家
    機關使用者，名義上雖仍為國有，實際上即為使用機關行使
    所有人之權利，故對於是類財產，應准由管領機關起訴，代
    國家主張所有權人之權利（最高法院五十一年臺上字第二六
    八○號判例意旨參照）。再按以無權占有為原因，請求返還
    土地者，占有人對土地所有權存在之事實無爭執，而僅以非
    無權占有為抗辯者，土地所有權人對其土地被無權占有之事
    實無舉證責任，占有人自應就其取得占有係有正當權源之事
    實證明之（最高法院八十五年度臺上字第一一二○號判決意
    旨參照）。查原告為系爭三五○、三五一、三五一之二地號
    土地之管理使用機關，被告早於原告提起本件訴訟五年前，
    即占用系爭三五○、三五一、三五一之二地號土地如附圖所
    示紅線部分面積六千七百五十七平方公尺，並於如附圖所示
    編號Ａ、Ｂ、Ｄ、Ｅ、Ｆ、Ｇ所示部分種植作物，且於如附
    圖編號Ｃ所示部分搭蓋紅磚屋一棟，另於藍點所示地點設置
    水塔共十座，此為兩造所不爭執，已如前述，被告復未舉證
    證明兩造間有何債權約定、物權設定作為其占有使用前揭土
    地之權源，自屬無權占有。是原告訴請被告剷除系爭三五○
    、三五一、三五一之二地號土地上如附圖所示編號Ａ、Ｂ、
    Ｄ、Ｅ、Ｆ、Ｇ所示作物，及拆除如附圖編號Ｃ所示紅磚屋
    一棟、藍點所示水塔十座，將如附圖所示紅線部分面積六千
    七百五十七平方公尺土地返還原告，自屬於法有據。
  (二)按無法律上之原因而受利益，致他人受損害者，應返還其利
    益，民法第一百七十九條前段定有明文。又按無權占用他人
    之土地，可能獲得相當於租金之利益，為社會通常之觀念（
    最高法院六十一年臺上字第一六九五號判例參照）。承前所
    述，被告占有系爭三五○、三五一、三五一之二地號土地如
    附圖所示紅線部分面積六千七百五十七平方公尺，屬無權占
    有，原告因此就系爭三五○、三五一、三五一之二地號土地
    如附圖所示紅線部分使用收益權能受到損害，依上開規定及
    說明，被告就占有前揭土地部分，可獲得相當於租金之利益
    ，乃屬社會通常之觀念，是原告依各機關經管國有公用被占
    用不動產處理原則第四點之規定，依不當得利法則，請求原
    告自通知日即起訴狀送達之日前一月即九十九年九月起往前
    回溯五年，返還所受相當於租金之利益，洵屬有據。
  (三)按土地法第九十七條第一項、第一百零五條，係規範城市地
    方房屋及其建築基地租金之最高限額，系爭三五○、三五一
    、三五一之二地號係保安林地，不適用上開規定。本院斟酌
    系爭三五○、三五一、三五一之二地號土地位於觀音山，面
    對華富山路單線雙向道路，附近無公車站牌之設置，除登山
    、觀光客外，人煙稀少，住家零星，日常生活用品須下山採
    買，有本院勘驗筆錄在卷可佐（見本院卷第五十二頁），及
    被告占有上揭土地如附圖所示紅線部分之利用方式為種植果
    樹、蔬菜、設置水塔灌溉、搭蓋紅磚屋作為倉庫，暨該等土
    地於九十四年一月、九十五年一月、九十六年一月至九十九
    年一月公告現值每平方公尺依序為一千三百元、一千四百元
    、一千六百元，有新北市地政服務網地價查詢資料附卷可參
    （見本院卷第六十四頁至第六十六頁），經濟價值不高等情
    ，認為原告僅依系爭三五○、三五一、三五一之二地號土地
    自九十四年一月迄今之公告地價每平方公尺三百二十元年息
    百分之五計算占用面積六千七百五十五平方公尺土地，請求
    被告自九十四年十月一日起至九十九年九月三十日止期間，
    因占有該部分土地所得相當於租金之不當利益五十四萬零四
    百元（計算式：6,755 ×320 ×5 ×5 ﹪＝540,400 ），亦
    屬正當。
  (四)次按「給付無確定期限者，債務人於債權人得請求給付時，
    經其催告而未為給付，自受催告時起，負遲延責任。其經債
    權人起訴而送達訴狀，或依督促程序送達支付命令，或為其
    他相類之行為者，與催告有同一之效力。」、「遲延之債務
    ，以支付金錢為標的者，債權人得請求依法定利率計算之遲
    延利息。」、「應付利息之債務，其利率未經約定，亦無法
    律可據者，週年利率為百分之五。」民法第二百二十九條第
    二項、第二百三十三條第一項前段、第二百零三條分別定有
    明文。本件原告請求被告返還不當得利，係以給付金錢為標
    的，無確定期限，又未約定利率，就其請求被告給付五十四
    萬零四百元之不當得利部分，併請求自起訴狀繕本送達翌日
    即自九十九年十月二十六日（見本院卷第二十三頁送達回證
    ）起至清償日止，按週年利率百分之五計算之法定遲延利息
    ，亦屬於法有據。
五、從而，原告本於前揭原因事實，依民法第七百六十七條第一
    項前段、中段規定，請求被告將系爭三五○、三五一、三五
    一之二地號土地上如附圖所示編號Ａ、Ｂ、Ｄ、Ｅ、Ｆ、Ｇ
    所示作物剷除，及將如附圖編號Ｃ所示紅磚屋一棟、藍點所
    示水塔十座拆除，並將如附圖所示紅線部分面積六千七百五
    十七平方公尺土地返還原告，併依民法第一百七十九條規定
    ，請求被告給付五十四萬零四百元及自起訴狀繕本送達翌日
    即九十九年十月二十六日起至清償日止，按週年利率百分之
    五計算利息，為有理由，應予准許。
六、兩造均陳明願供擔保聲請宣告假執行及免為假執行，經核並
    無不合，爰分別酌定相當之金額准許之。
七、本件事證已臻明確，兩造其餘主張、陳述及所提之證據，經
    審酌均與本院前揭判斷不生影響，爰不一一詳予論述，附此
    敘明。
八、據上論結，本件原告之訴為有理由，依民事訴訟法第七十八
    條、第三百九十條第二項、第三百九十二條第二項，判決如
    主文。
中    華    民    國   100    年    4     月    29    日
                          臺灣士林地方法院民事第三庭
                              法      官  孫萍萍
以上正本證明與原本無異。
如對本判決上訴，應於判決送達後二十日內向本院提出上訴狀。
中    華    民    國   100    年    4     月    29    日
                              書  記  官  劉晏瑄